臺灣苗栗地方法院民事判決　　　　　　　 94年度訴字第176號
原　　　告　聖元營造有限公司
法定代理人　甲○○
訴訟代理人　彭巧君律師
被　　　告　苗栗縣警察局
法定代理人　丙○○
訴訟代理人　李添興律師
複代理人　　乙○○
上列當事人間請求返還保證金事件，本院於民國94年11月17日言
詞辯論終結，判決如下：
    主  文
被告應給付原告新臺幣玖拾壹萬元，及自民國九十四年三月十六
日起至清償日止，按週年利率百分之五計算之利息。
訴訟費用由被告負擔。
    事實及理由
壹、原告之主張：
一、原告與被告於民國93年1 月20日簽訂工程契約，由原告承作
    被告發包之「苗栗縣警察局大湖分局觀霧派出所廳舍整體景
    觀改善工程」，工程總價為新臺幣（下同）910 萬元，工程
    地點在苗栗縣泰安鄉梅園村觀霧1 號，簽約後，原告依約交
    付被告面額91萬元之銀行本票1 紙，作為履約保證金。
二、原告在93年5 月依約動工，俟同年7 月1 日，系爭工地遭敏
    督利颱風侵襲，同年8 月25日，系爭工地再遭艾莉颱風侵襲
    ，系爭工地對外聯絡道路因此全面中斷，致原告無法繼續施
    工，經被告以函文同意自93年8 月25日起停工，其後，經被
    告於93年11月18日再次履勘後，認系爭工地及其聯外道路仍
    無法通行車輛，復函覆原告同意繼續同意停工在案，嗣至94
    年2 月23日止，停工日已逾6 個月，且復工日遙遙無望，原
    告遂通知被告終止契約（該通知於94年3 月8 日送達被告）
    。
三、按「因非可歸責於乙方之情形，甲方通知乙方部分或全部暫
    停執行，得補償乙方因此而增加之必要費用。但暫停執行期
    間逾6 個月者，乙方得通知甲方終止或解除部分或全部契約
    」；「因不可歸責於乙方之事由，致終止或解除契約或暫停
    履行者，履約保證金得提前發還」，工程契約第26條第9 項
    、第21條第1 項前段約定明確，為此爰依上開約定終止契約
    ，並請求被告返還履約保證金。
四、對被告抗辯所為之陳述：
  (一)工程契約第26條第9 項並未將是否可歸責於甲方（即被告）
    之事由，納入原告得主張終止契約之要件，此觀該項之文義
    即明。再者，如果是因可歸責於被告之事由，致系爭工程暫
    停執行者，依法，即「應」由被告補償原告因此而增加之費
    用，而非如該項規定所示「得」由被告補償原告因此而增加
    之費用。
  (二)於93年8 月30日，係被告向原告發出函件，表明系爭工程自
    93年8 月23日起停工，其所為停工之意思表示，當屬工程契
    約第26條第9 項中所謂之「通知」無疑，而發函者既載明為
    被告，其主動或被動與否，僅為意思表示之動機而已，無礙
    於表意人（即被告）所為意思表示之內容或者是效力。
  (三)依兩造所簽立之工程契約僅限定原告應於93年9 月10日以前
    完工（工程契約第6 條第2 項參照），是本件工程之工期計
    算屬「限期完工」之性質，殊不以所謂之「工作天」或「日
    曆天」作為計算工期之標準。且兩造於簽立契約之後，因工
    程所須之原物料均需先經由建築師審核等等因素，兩造於93
    年6 月14日在被告機關會議室達成協議，將完工期限展延至
    94年1 月10日，是前開日期即係兩造工程合約之「履約期限
    」。
  (四)被告僅以其自行製作之「聖元公司嚴重延誤工程差距表」，
    即謂原告有延誤工期云云，並不實在，查本件工程僅就完工
    日期有約定以外，並無分段限期施工之特別約定。此外，原
    告於被告通知停工前，果有如被告所稱之「嚴重延誤工期」
    之事實，被告當時即應依法解約為是，何以還通知原告停工
    ，甚且遲至隔年五月，遭原告通知終止工程契約以後，才陳
    稱原告有「嚴重延誤工期」之事實，並追究原告延誤工期之
    責任，其不合理處極為明顯。
五、並聲明：如主文第1 項所示。
貳、被告之抗辯：
一、原告主張其有終止工程契約之權，無非依該工程契約第26條
  　第9 項，然依該項契約約定得行使終止或解除權，需具備一
    定要件，茲論述如下：
  (一)須不可歸責乙方之事由而暫停執行。
  (二)須可歸責於甲方之事由而暫停執行。
    此從該項前段規定：「…甲方…得補償乙方因此而增加之必
    要費用…」可知，若不可歸責於被告之事由而停工，被告何
    須補償原告因此而增加之必要費用？
　(三)須甲方主動要求乙方暫停執行。
    此從契約用語係用「甲方『通知』乙方」，而非「甲方『同
    意』乙方」可知。
二、然本件工程係原告以颱風侵襲造成道路坍方為由，向被告申
    請停止施工，被告始同意其停工，並非可歸責於被告之事由
    ，且係由被告主動要求原告停工或暫停執行，核與該條終止
    權行使之要件並不相符，原告據此行使終止權顯屬無據。
三、原告雖辯稱被告「同意」等同於工程契約第26條第9 項所謂
    之「通知」，然本件工程契約第4 條第5 項已明白定有「契
    約所稱…同意…通知、解釋及其他類似之意思表示，以中文
    書面為之為原則…」，顯然立約當時，兩造對於「同意」與
    「通知」之字義，認知上即認為二者並不相同，否則何須於
    契約條文中特別分別列舉？
四、又本件工程契約第4 條第2 項約定：「本件工程契約文件之
    一切規定得互為補充，如仍有不明確之處，以甲方解釋為準
    」，關於本件契約第26條第9 項是否以有可歸責於甲方（即
    被告）之事由為終止契約之要件，契約規定有不明確之處，
    應以被告前開解釋為準。
五、原告承包本件工程之進度嚴重落後，此有「聖元公司嚴重延
    誤工程差距表」可稽，原告恐被告依約追究賠償責任並沒收
    履約保證金，始假借天災因素，申請停工取得被告同意停工
    在先，嗣後再援引工程契約第26條第9 項之規定企圖終止契
    約在後，以解免其違約之責。就原告工程進度嚴重落後部份
    被告據此亦已函達原告終止契約，且說明不退還履約保證金
    之原因。
六、至於原告工程落後一節，被告是否依約行使解除或終止權及
    何時行使，均係被告之權利，不能因被告行使權利稍晚（但
    仍於期間內行使），即否認被告有終止本件契約之權。況且
    被告於原告工程落後之後，未立刻終止契約，係考量原告有
    繼續施工之可能，遽為終止契約，可能造成原告之損失，始
    依其所請寬延工期，豈知原告申請寬延工期係另有所圖，被
    告認原告已無履約之誠信及意願，方不得已終止本件契約。
七、並聲明：駁回原告之訴。
、法院之判斷：
一、按擴張或減縮應受判決事項之聲明者，於訴狀送達後，原告
    仍得為之，民事訴訟法第255 條第1 項第3 款定有明文。本
    件原告於起訴狀請求被告應給付910,000 元，及自94年3 月
    8 日起至清償日止，按週年利率百分之5 計算之利息，嗣於
    94年11月17日本院開庭時就利息部分之請求減縮為自94年3
    月16日起至清償日止，按週年利率百分之5 計算之利息，此
    係減縮應受判決事項之聲明，核與上揭規定相符，應予准許
    ，合先敘明。
二、兩造不爭執之事實：
  (一)兩造於民國93年1 月20日簽訂工程契約，由原告承作被告發
    包之「苗栗縣警察局大湖分局觀霧派出所廳舍整體景觀改善
    工程」，工程總價910 萬元，工程地點在苗栗縣泰安鄉梅園
    村觀霧1 號，簽約後，原告依約交付被告面額91萬元之銀行
    本票1 紙，作為履約保證金。
  (二)工程契約第6 條第1 項關於工期計算，原約定原告應於93年
    9 月10日前完工。嗣於93年6 月14日工期展延協調會中，兩
    造同意將完工期限展延至94年1 月10日。
  (三)原告於93年5 月間開工，系爭工地於同年7 月1 日遭敏督利
    颱風侵襲，於同年8 月25日遭艾莉颱風侵襲。
  (四)原告於93年8 月27日以（93）聖元營（觀）字第9313-0827
    號函通知被告：「本公司承攬貴局『苗栗縣警察局大湖分局
    觀霧派出所廳舍整體景觀改善工程』，因受艾莉颱風影響造
    成多處坍方，道路中斷而無法進行施工，自93年8 月23日起
    辦理停工【合約第7 點第1 、2 項），請查照」，被告於93
    年8 月30日以苗警後字第0930050587號函通知原告：「本局
    『觀霧派出所廳舍整體景觀改善工程』，因受艾莉颱風影響
    ，交通中斷，無法繼續施工，同意自本【8 】月23日起停工
    ，復請查照」，復於93年11月18日以苗警後字第0930050664
    號函通知原告：「本局觀霧派出所廳舍整體景觀改善工程，
    同意繼續停工，請查照」。
  (五)嗣原告委請彭巧君律師於94年3 月間，發函向被告通知依據
    工程契約第26條第9 項約定終止前開工程契約，並依工程契
    約第21條第1 項約定請求返還履約保證金。被告另於94年5
    月16日以苗警後字第0940056117號函通知原告因原告違反工
    程契約第26條第1 項第5 款約定而終止工程合約，並依採購
    投標須知第16條關於履約保證金規定，不予發還履約保證金
    ，且不補償原告因此所生之損失。
三、經本院協同兩造整理並簡化本件之爭點為：(1)原告得否對被
    告終止契約？(2)原告得否對被告主張返還履約保證金91萬元
    ？茲悉述如下：
  (一)按解釋契約，固須探求當事人立約時之真意，不能拘泥於契
    約之文字，但契約文字業已表示當事人真意，無須別事探求
    者，即不得反捨契約文字而更為曲解（最高法院17年上字第
    1118號判例參照）。
  (二)兩造簽訂之工程契約第26條第9 項約定：「因非可歸責於乙
    方【即原告】之情形，甲方【即被告】通知乙方部分或全部
    暫停執行，得補償乙方因此而增加之必要費用。但暫停執行
    期間逾6 個月者，乙方得通知甲方終止或解除部分或全部契
    約」（見卷第25頁），自該約定之文字觀之，應可解釋為：
    僅因有非可歸責於原告之情形，被告即可通知原告部分或全
    部暫停執行，並非尚須有可歸責於被告之事由存在為必要。
    再者，該約定僅表明被告通知原告暫停執行後，即生暫停執
    行之效力，並未將該「通知」侷限為須被告主動通知原告，
    方屬該約定之通知，若係經原告請求後被告所為之通知則不
    屬之，是被告所稱：依該約定行使終止權需具備：須可歸責
    於被告之事由而暫停執行、須被告主動要求原告暫停執行等
    要件等語，顯與該約定之文義相違，自不可採。
  (三)況自工程契約第26條第5 項約定：「契約因政策變更，乙方
    依契約繼續履行反而不符公共利益者，甲方得報經上級機關
    核准，終止或解除部分或全部契約，並補償乙方因此所生之
    損失」（見卷第25頁）觀之，在未必可歸責於被告（政策變
    更）而終止契約之情形，被告尚「須」補償原告因此所生之
    損失，而若依被告前開有關工程契約第26條第9 項約定之解
    釋，在可歸責於被告而暫停執行之情形，被告反而僅為「得
    」補償原告因此而增加之必要費用，兩者顯失衡平，益徵被
    告前開就該約定所為之解釋並不足採。
  (四)被告又辯稱：工程契約第4 條第2 項約定：「本件工程契約
    文件之一切規定得互為補充，如仍有不明確之處，以甲方解
    釋為準」（見卷第6 頁），關於工程契約第26條第9 項是否
    以有可歸責於被告之事由為終止契約之要件，契約規定有不
    明確之處，應以被告前開解釋為準等語。然查：不論自契約
    文字以觀（文義解釋，詳見本段(二)所述），抑或通觀工程契
    約其他規定（體系解釋，詳見本段(三)所述），皆可認行使工
    程契約第26條第9 項之終止權，不以有可歸責於被告之事由
    為其要件，是工程契約第26條第9 項之解釋既無不明確之處
    ，自無以被告前開解釋為準之必要，從而被告前開所辯，亦
    非可採。
  (五)被告另辯稱：工程契約第4 條第5 項前段約定：「契約所稱
    申請、報告、同意、指示、核准、通知、解釋及其他類似之
    意思表示，以中文書面為之為原則」（見卷第7 頁），顯然
    立約當時，兩造對於「同意」與「通知」之字義，認知上即
    認為並不相同，是被告雖以函表示「同意」原告自93年8 月
    23日起停工，惟並非工程契約第26條第9 項約定中之「通知
    」等語。惟查：所謂申請、同意、指示、通知等，均在傳達
    契約當事人一定之意思表示，僅係文字表達上之不同，而工
    程契約第4 條第5 項前段約定所強調者，在指契約當事人在
    為類此之意思表示時，應以中文書面之方式為之，以免事後
    爭議，並可確定雙方權利義務關係，尚非謂書面文字用「同
    意」，即不生契約約定中「通知」之效力，如此解釋，亦與
    交易慣例相符，是被告上開所辯，顯係拘泥於契約文字而為
    之解釋，尚難憑採。
  (六)綜上，被告既以苗警後字第0930050587號函通知原告同意系
    爭工程自93年8 月23日起停工，且停工事由是因「受艾莉颱
    風影響，交通中斷，無法繼續施工」，乃屬不可歸責於原告
    之事由，則依工程契約第26條第9 項約定，停工期間逾6 個
    月後（即94年2 月23日以後），原告即得對被告終止契約，
    又按「因不可歸責於乙方之事由，致終止或解除契約或暫停
    履行者，履約保證金得提前發還」，工程契約第21條第1 項
    前段約定甚明（見卷第19頁），原告於94年3 月間發函向被
    告通知依據工程契約第26條第9 項約定終止工程契約，該函
    並於94年3 月8 日送達被告，有收文章可憑（見卷第34頁）
    ，原告既以不可歸責於己之事由終止契約，自得依工程契約
    第21條第1 項前段約定請求被告返還履約保證金91萬元。
四、再按給付有確定期限者，債務人自期限屆滿時起，負遲延責
    任，民法第229 條第1 項訂有明文，原告終止契約之函於94
    年3 月8 日送達被告，且原告於該函中陳明被告應於函到後
    7 日內將履約保證金返還原告（見卷第35頁），則被告依前
    開規定乃自94年3 月16日起，負遲延責任，從而原告依據工
    程契約第26條第9 項、第21條第1 項前段之約定，請求被告
    應給付原告910,000 元，及自94年3 月16日起至清償日止，
    按週年利率百分之5 計算之法定遲延利息，為有理由，應予
    准許。
五、本件事證已臻明確，兩造其餘攻擊防禦方法，業經審酌，核
    與本件判決結果無影響，爰不逐一論述，併此敘明。
六、據上論結，本件原告之訴為有理由，依民事訴訟法第78條，
    判決如主文。
中　　華　　民　　國　　94　　年　　11　　月　　30　　日
                  民事庭法　官　張 文 毓
以上正本係照原本作成。
如對本判決上訴，須於判決送達後20日內向本院提出上訴狀。
                        書記官  黎 東 成
中　　華　　民　　國　　94　　年　　11　　月　　30　　日
